臺灣臺中地方法院刑事判決　　　　　　　　　　　　九十三年度訴字第二五三號
　　公　訴　人　臺灣臺中地方法院檢察署檢察官
　　被　　　告　甲○○
右列被告因毒品危害防制條例等案件，經檢察官提起公訴（九十三年度毒偵字第一六
四六號、九十三年度偵字第一０二八四號），復經本院合議庭裁定由受命法官獨任行
簡式審判程序，判決如左：
    主  文
甲○○連續施用第一級毒品，處有期徒刑拾月，扣案之注射針筒壹支沒收；又行使偽
造私文書，足以生損害於公眾及他人，處有期徒刑肆月，如附表所示之偽造「乙○○
」署押伍拾枚均沒收。應執行有期徒刑壹年壹月，扣案之注射針筒壹支及附表所示之
偽造「乙○○」署押伍拾枚均沒收。
    事  實
一、甲○○有詐欺、違反動產擔保交易法、妨害自由、偽造貨幣等前科，其中於民國
    （下同）八十四年間因詐欺案件，經本院判處有期徒刑六月確定，於八十六年二
    月二日執行完畢；又於九十、九十三年間因妨害自由、偽造貨幣案件，經本院分
    別判處有期徒刑十月、五年二月確定（現在監執行中，未構成累犯）；又其於九
    十年間因施用第一級毒品海洛因案件，經本院裁定觀察勒戒，並經執行後，因無
    繼續施用毒品傾向，於九十年九月十四日觀察勒戒執行完畢釋放，復經臺灣臺中
    地方法院檢察署檢察官於九十年九月十四日以九十年度毒偵字第四三六六號不起
    訴處分確定。詎其猶不知悔改，於前開觀察勒戒執行完畢五年內，復基於施用第
    一級毒品之概括犯意，自九十三年四月間某日起至同年五月十日十七時許，在臺
    中市○○區○○路二段四八八巷二一號住處等地，以針筒注射之方式，約二、三
    天一次，連續施用第一級毒品海洛因多次。嗣於九十三年五月十一日十八時三十
    分許，在臺中市○區○○街與太平路路口為警查獲，並扣得其所有供施用海洛因
    所用之注射針筒一支，且其採尿送驗結果呈可待因及嗎啡陽性反應，而查悉上情
    。
二、甲○○因前開妨害自由、偽造貨幣案件，分經臺灣臺中地方法院檢察署及本院發
    佈通緝中，為隱匿通緝身分以免為警查悉，於上揭時地為警查獲後，竟基於偽造
    署押之概括犯意及基於行使偽造私文書之犯意，冒用「乙○○」之姓名、年籍、
    住址應訊，先於九十三年五月十一日二十一時許，在附表所示之警詢筆錄、自願
    受搜索同意書、扣押筆錄、執行扣押物品收據說明書之收據、扣押物品目錄表、
    採集尿液鑑定同意書、尿液採集紀錄表、尿液代號與真實姓名對照表、中山醫學
    大學附設醫院尿液篩檢報告、逕行逮捕通知單、乙○○之口卡片、指紋卡片上，
    又於同年五月十二日十時三十二分許，臺灣臺中地方法院檢察署偵訊筆錄上，及
    於同日十一時三十八分許，在臺灣臺中地方法院羈押訊問筆錄上，偽造如附表所
    示之「乙○○」之簽名及捺印合計共五十枚（起訴書誤載為三十二枚），並持其
    中附表編號二、三、四、六之私文書予以行使，足生損害於「乙○○」及司法機
    關偵辦刑事案件之正確性。嗣因警將逮捕通知書送達乙○○之妻，經其妻指認並
    非乙○○而係甲○○，而為警查獲上情。
三、案經臺中市警察局第二分局報請暨臺灣臺中地方法院檢察署檢察官自動偵查起訴
    ，復經本院合議庭裁定由受命法官獨任行簡式審判程序。
    理  由
一、訊據被告對於右揭時地施用海洛因及偽造署押、行使偽造私文書之犯行於本院均
    坦承不諱，且查：
（一）被告右揭施用海洛因多次犯行，並有被告所有供施用海洛因所用之注射針筒一
      支扣案可稽，且其為警查獲後，經採尿送驗以ＧＣ／ＭＳ確認結果，確係呈嗎
      啡、可待因陽性反應，亦有詮昕科技股份有限公司濫用藥物尿液檢驗報告書可
      佐。再被告於九十年間因施用第一級毒品海洛因案件，經本院裁定觀察勒戒，
      並經執行後，因無繼續施用毒品傾向，於九十年九月十四日觀察勒戒執行完畢
      釋放，復經臺灣臺中地方法院檢察署檢察官於九十年九月十四日以九十年度毒
      偵字第四三六六號不起訴處分確定等情，亦有臺灣臺中地方法院檢察署刑案資
      料查註紀錄表在卷可佐，是被告本件施用海洛因犯行，確係於前揭觀察勒戒執
      行完畢後五年內為之，亦堪認定。
（二）被告右揭偽造署押、行使偽造私文書犯行，並據證人乙○○於本院證述在卷（
      聲再卷第二三頁），亦有被告偽造「乙○○」署押、指印於其上如附表之警詢
      筆錄、自願受搜索同意書、扣押筆錄、執行扣押物品收據說明書之收據、扣押
      物品目錄表、採集尿液鑑定同意書、尿液採集紀錄表、尿液代號與真實姓名對
      照表、中山醫學大學附設醫院尿液篩檢報告、逕行逮捕通知單、乙○○之口卡
      片、指紋卡片、臺灣臺中地方法院檢察署偵訊筆錄及本院九十三年毒聲字第五
      三七號案件之訊問筆錄附卷可稽。是被告之自白與事實相符，事證明確，被告
      右揭犯行均堪以認定。
二、按刑法上所謂署押，乃指於紙張或物體上簽署姓名或其他符號，以表示其承認該
    文書之效力，與印文有同一之作用，最高法院八十六年度台上字第四七號裁判可
    資參照。刑法第二百十七條第一項所處罰之偽造署押、印文等罪，係因其侵害社
    會法益，保護客體旨在維護社會之公共信用，是以具有刑法意義之署押、印文本
    身須在法律上或交易上具有重要性者，始有予保護之必要，亦即署押、印文本身
    須在法律上或交易上具有一定之意思（意義）。從而，尚非單以是否具有一定意
    思（即意思性）作為判斷文書與署押或印文之標準，否則偽造署押、印文罪即無
    成立之可能，而一律成立偽造私（公）文書或準文書罪。偽造之私文書必須具有
    一定之文書性，亦即，文書本身得用以作為收據（如送達證書、違規通知單之簽
    收）、保證（如背書）、約定（如契約）或證明（如信件簽名之同一性、汽車引
    擎號碼、電錶封印）之用。若行為人僅係單純以印文、署押之方式表現承認某項
    事實，而非與其所表現之物體相結合，具有一定文書性，應僅單純論以偽造印文
    、署押罪。茲就附表文書析述如下：
（一）如附表編號一、七、十三、十四所示之警詢筆錄、尿液採集紀錄表、偵訊筆錄
      及本院訊問內容，雖係記載被告供述之意思表示，但各該筆錄分別係由臺中市
      警察局第二分局文正派出所員警、臺灣臺中地方法院檢察署書記官、臺灣臺中
      地方法院書記官所製作，係公務員職務上制作之文書，被告在各該筆錄上所為
      偽造「乙○○」之簽名及按指印，僅在承認係其在場受訊問並閱覽筆錄之事實
      ，用以擔保該筆錄之憑信性，並不因有被告之偽造署押，即變異各該筆錄係屬
      公文書之性質（最高法院九十一年度台非字第二九四號裁判可參）。是以，被
      告在如附表編號一、七、十三、十四所示之筆錄上偽造「乙○○」之署押，應
      依刑法第二百十七條第一項之偽造署押罪論處。
（二）被告在如附表編號二之自願受搜索同意書、附表編號三之扣押筆錄之同意執行
      搜索項下偽造「乙○○」之署押，並持交予臺中市警察局第二分局文正派出所
      員警，係用以表徵被告同意搜索之意旨，自已具私文書之性質；又被告在如附
      表編號四之收據偽造「乙○○」之署押，並持交警員，係用以表徵被告有收受
      執行扣押物品收據說明書之意旨，亦具私文書之性質；被告在如附表編號六之
      採集尿液鑑定同意書偽造「乙○○」之署押，並持交警員，係用以表徵被告有
      同意採集尿液之意旨，具私文書之性質；被告復將該上開文書持交承辦人員收
      受，分別為承辦人員確已依法獲取被告同意搜索、已收受執行扣押物品收據說
      明書、已獲取被告同意採集尿液之證明，顯係對該文書有所主張而持以行使（
      最高法院九十年度台上字第六０五七號裁判亦可參照）。
（三）而如附表編號五之扣押物品目錄表，則係警方用以臚列於本案中所查扣之相關
      物證，性質上亦屬公文書，且被告在該文書上偽造署押，並無表示查扣清單上
      所載之物件均屬被告所有之意思，應僅在承認於被查獲當時，確實有扣得表列
      物件之事實而已。基此，被告於扣押物品目錄表上偽造「乙○○」署押之行為
      ，僅能論以偽造署押罪。
（四）如附表編號八之尿液代號與真實姓名對照表、附表編號九之尿液篩檢報告、附
      表編號十一之口卡片，分係警員、中山醫學大院附設醫院檢驗科藥物檢測中心
      製作，被告在其上捺印、簽名，僅在承認該尿液代號、尿液篩檢報告係其尿液
      所檢驗、該口卡片上之人為其本人之事實，用以擔保該文書之憑信性，並不因
      之變異各該文書係公文書或私文書之性質；再附表編號十二之指紋卡片，純係
      被告依警方指示蓋印雙手十指之指印，以供警方建檔存查之用，亦不變異該文
      書之性質，是被告在如附表編號八、九、十一、十二所示之文書上偽造「乙○
      ○」之署押，應依刑法第二百十七條第一項之偽造署押罪論處。
（五）如附表編號十之逕行逮捕通知單之所載內容，略載：台端（指冒名乙○○之被
      告）因毒品案件經警依刑事訴訟法之規定逕行拘提或逮捕，特此通知乙○○等
      語，無非為警察機關因其逕行拘提或逮捕犯罪嫌疑人，認應依刑事訴訟法第八
      十八條之一第四項規定告知其本人及其家屬，所踐行之程序而已，是以被告在
      該通知單上「受通知人乙○○」下方偽簽乙○○之姓名及捺指印，僅係處於受
      通知者之地位，尚不能表示其係有製作何種文書之意思及曾為何項之意思表示
      （此與交通違規人在警員製作之舉發交通違規事件通知單上「收受通知聯者簽
      章」欄內偽簽他人姓名，具有表示收到該通知單之意，情形並非相同），自難
      認應成立刑法第二百十條之偽造私文書罪，應論以刑法第二百十七條第一項之
      偽造署押罪，最高法院九十一年度臺非字第二九五號判決可資參照。
三、核被告施用海洛因所為，係犯毒品危害防制條例第十條第一項之施用第一級毒品
    罪；又被告在附表編號一、五、七、八、九、十、十一、十二、十三、十四所示
    之文書上，偽造「乙○○」署押之所為，係犯刑法第二百十七條第一項之偽造署
    押罪；被告偽造並行使附表編號二、三、四、六之私文書，係犯同法第二百十六
    條、第二百十條之行使偽造私文書罪。起訴書雖載被告在附表編號二、三之文書
    上偽造「乙○○」署押，係犯偽造署押罪嫌云云，惟業據公訴人當庭變更起訴法
    條認被告此部分係犯行使偽造私文書罪，併此敘明。又被告在附表編號二、三、
    四、六之私文書上偽造之「乙○○」署押，為各該偽造私文書之部分行為；又偽
    造私文書之低度行為復應為行使之高度行為所吸收，均不另論罪。再被告先後冒
    用「乙○○」名義偽造如附表編號一、五、七、八、九、十、十一、十二所示之
    署押行為，及先後偽造如附表編號二、三、四、六所示之私文書行為，主觀上分
    別係基於單一犯意，客觀上亦僅各侵害一個法益，實現一個犯罪構成要件，且其
    時間空間緊密連接，各為接續犯，應各僅成立一罪；再被告多次施用海洛因行為
    ，其偽造附表編號一、五、七、八、九、十、十一、十二署押行為、偽造附表十
    三、十四之署押行為，時間緊接，所犯罪名相同，顯係基於概括之犯意為之，為
    連續犯，爰依刑法第五十六條之規定以一罪論，並加重其刑。而被告犯前開連續
    偽造署押及行使偽造私文書之目的，均係為掩飾本身係通緝犯之身分，避免因先
    前所犯案件而遭羈押或入監執行，二罪間具有手段目的之牽連關係，為牽連犯，
    應依刑法第五十五條規定，從一情節較重之行使偽造私文書罪處斷。又被告所犯
    施用第一級毒品罪及行使偽造私文書罪間，犯意各別，行為互殊，應予分論併罰
    。爰審酌被告一再施用毒品海洛因，經觀察勒戒後，仍不知戒惕，再次施用第一
    級毒品，無視於毒品對於自身健康之戕害及國家對於杜絕毒品犯罪之禁令，不知
    戒除惡習，然念及被告坦承施用毒品犯行，態度良好，其施用毒品海洛因並無危
    害他人，本之施用毒品者均有相當程度之成癮性及心理依賴，其犯罪心態與一般
    刑法犯罪之本質並不相同，容應以「病人」之角度為考量，並側重適當之醫學治
    療及心理矯治為宜，及被告施用毒品之次數、期間，及被告為逃避警方查緝其通
    緝身分，遂偽造乙○○之署押及指印於附表所示之各該文書上，再其坦承犯行等
    一切情狀，各量處如主文所示之刑，並定其應執行之刑。
四、扣案之注射針筒一支，係被告所有供施用海洛因所用之物，業據被告陳明在卷，
    爰依法宣告沒收；再如附表所示之「乙○○」之署押及指印共計五十枚，均係被
    告偽造之署押，爰依法宣告沒收。
五、再被告於附表編號四、六、七、十二、十四之文書上偽造署押，涉犯偽造署押及
    行使偽造私文書犯行，雖未據起訴，惟與起訴並有罪部分有接續犯、連續犯之實
    質上一罪、裁判上一罪關係，依刑事訴訟法第二百六十七條之規定，應為起訴效
    力所及，本院自得併予審理，附此敘明。
據上論斷，應依刑事訴訟法第二百七十三條之一第一項、第二百九十九條第一項前段
，毒品危害防制條例第十條第一項、第二十三條第二項、刑法第十一條前段、第五十
六條、第二百十六條、第二百十條、第二百十七條第一項、第三十八條第一項第二款
、第二百十九條、第五十五條、第五十一條第五款，判決如主文。
中      華      民      國    九十三    年      十      月    二十五    日
                                        臺灣臺中地方法院刑事第十庭
                                            法  官    黃  家  慧
右正本證明與原本無異。
如不服本判決，應於判決送達後十日內向本院提出上訴狀，上訴於臺灣高等法院臺中
分院( 須附繕本 )。
                                            書記官
中      華      民      國    九十三    年      十      月    二十五    日
附論罪科刑法條
毒品危害防制條例第十條第一項
施用第一級毒品者，處六月以上五年以下有期徒刑。
刑法第二百十七條第一項：
偽造印章、印文或署押，足以生損害於公眾或他人者，處三年以下有期徒刑。
刑法第二百十條
偽造、變造私文書，足以生損害於公眾或他人者，處五年以下有期徒刑。
刑法第二百十六條
行使第二百十條至第二百十五條之文書者，依偽造、變造文書或登載不實事項或使登
載不實事項之規定處斷。
附表：
┌──┬─────┬────────┬──────────┬──────┐
│編號│偽造之時間│ 偽 造 之 地 點 │ 偽 載 之 文 書     │偽造「乙○○│
│    │          │                │                    │」署押指印之│
│    │          │                │                    │數量        │
├──┼─────┼────────┼──────────┼──────┤
│ 一 │93.5.11   │臺中市警察局第二│警詢筆錄（毒偵卷第八│署押三枚    │
│    │21時許    │分局文正派出所  │頁至九頁反面）      │指印三枚    │
├──┼─────┼────────┼──────────┼──────┤
│二  │同右      │同右            │自願受搜索同意書    │署押一枚    │
│    │          │                │                    │指印一枚    │
├──┼─────┼────────┼──────────┼──────┤
│三  │同右      │同右            │扣押筆錄（內有「同意│署押三枚    │
│    │          │                │搜索欄」）          │指印三枚    │
├──┼─────┼────────┼──────────┼──────┤
│四  │同右      │同右            │執行扣押物品收據說明│署押一枚    │
│    │          │                │書之收據            │            │
├──┼─────┼────────┼──────────┼──────┤
│五  │同右      │同右 │扣押物品目錄表      │署押一枚    │
│    │          │                │                    │指印一枚    │
├──┼─────┼────────┼──────────┼──────┤
│六  │同右      │同右            │採集尿液鑑定同意書  │署押一枚    │
│    │          │                │                    │指印一枚    │
├──┼─────┼────────┼──────────┼──────┤
│七  │同右      │同右            │尿液採集紀錄表      │署押一枚    │
│    │          │                │                    │指印一枚    │
├──┼─────┼────────┼──────────┼──────┤
│八  │同右      │同右            │尿液代號與真實姓名對│指印一枚    │
│    │          │                │照表                │            │
├──┼─────┼────────┼──────────┼──────┤
│九  │同右      │同右            │中山醫學大學附設醫院│署押一枚    │
│    │          │                │尿液篩檢報告        │指印一枚 │
├──┼─────┼────────┼──────────┼──────┤
│十  │同右      │同右            │逕行逮捕通知單      │署押一枚    │
│    │          │                │                    │指印一枚    │
├──┼─────┼────────┼──────────┼──────┤
│十一│同右      │同右            │乙○○口卡片        │署押一枚    │
│    │          │                │                    │指印一枚    │
├──┼─────┼────────┼──────────┼──────┤
│十二│同右      │同右            │乙○○指紋卡片      │指印二十枚  │
│    │          │                │                    │            │
├──┼─────┼────────┼──────────┼──────┤
│十三│93.5.12   │臺灣臺中地方法院│臺灣臺中地方法院檢察│署押一枚    │
│    │10時32分許│檢察署          │署內勤訊問筆錄      │            │
├──┼─────┼────────┼──────────┼──────┤
│十四│93.5.12   │臺灣臺中地方法院│臺灣臺中地方法院九十│署押一枚    │
│    │11時38分許│                │三年毒聲字第五三七號│            │
│    │          │                │之訊問筆錄          │            │
└──┴─────┴────────┴──────────┴──────┘
